臺灣高等法院花蓮分院刑事判決
111年度原上易字第41號
上  訴  人  
即  被  告  王雅玲



選任辯護人  林政雄律師(法扶律師)
上列上訴人因詐欺案件，不服臺灣花蓮地方法院111年度原易字
第35號中華民國111年6月29日第一審判決(起訴案號：臺灣花蓮
地方檢察署110年度偵字第5344號)，提起上訴，本院判決如下：
    主  文
原判決撤銷。
王雅玲幫助犯洗錢防制法第十四條第一項之一般洗錢罪，處有期
徒刑參月，併科罰金新臺幣壹萬元，罰金如易服勞役，以新臺幣
壹仟元折算壹日。
    事  實
一、王雅玲知悉金融機構帳戶之提款卡及密碼係專供個人使用之
    重要理財工具，且近年來詐欺集團利用虛設、借用或買賣而
    來之人頭帳戶，作為詐欺他人交付財物等不法用途，依一般
    社會生活經驗，可預見將金融機構帳戶之提款卡及密碼提供
    予不詳之人使用，可能遭詐欺集團成員利用為詐欺取財之犯
    罪工具，詐騙不特定民眾之款項匯入該等人頭帳戶，再將犯
    罪所得提領或轉出，製造金流斷點，避免詐騙集團成員身分
    曝光，達到掩飾、隱匿犯罪所得之結果，竟仍基於容任該結
    果發生亦不違背其本意之幫助詐欺取財及幫助洗錢之不確定
    故意，於民國110年5月14日上午10時46分許至同年月16日間
    某時，在不詳地點，以不詳方式將其申辦中華郵政股份有限
    公司帳號00000000000000號帳戶(下稱本案郵局帳戶）之提
    款卡(下稱本案提款卡)及密碼資料，提供與真實姓名、年籍
    不詳之詐欺集團成員使用，而以此方式幫助詐欺集團成員遂
    行詐欺取財之犯罪行為。嗣前揭詐欺集團成員取得本案提款
    卡及密碼資料後，即意圖為自己不法之所有，基於詐欺取財
    之犯意，於如附表所示之時間，以如附表所示之方式，致邱
    雅慧、溫瓊媚因而陷於錯誤，分別交付如附表所示之金額至
    本案郵局帳戶內，旋遭上開詐欺集團之不詳成員提領殆盡，
    而掩飾、隱匿上開詐欺犯罪所得之去向。
二、案經邱雅慧、溫瓊媚訴由桃園市政府警察局平鎮分局報告臺
    灣花蓮地方檢察署檢察官偵查起訴。 　　
    理  由
壹、證據能力：
一、按被告以外之人於審判外之言詞或書面陳述，除法律有規定
    者外，不得作為證據；被告以外之人於審判外之陳述，雖不
    符前四條之規定，而經當事人於審判程序同意做為證據，法
    院審酌該言詞陳述或書面陳述作成時之情況，認為適當者，
    亦得為證據。當事人、代理人或辯護人於法院調查證據時，
    知有刑事訴訟法第159條第1項不得為證據之情形，而未於言
    詞辯論終結前聲明異議者，視為有前項之同意，刑事訴訟法
    第159條第1項、第159條之5定有明文。本件被告王雅玲及辯
    護人對於卷內被告以外之人於審判外之言詞或書面陳述之證
    據能力表示均無意見，同意作為證據(見本院卷第73頁)，本
    院審酌該等言詞或書面陳述作成之情況，並無違法取證或不
    適合作為證據之情形，依刑事訴訟法第159條之5之規定，認
    均有證據能力。
二、本判決以下所引用之非供述證據，均與本案事實具有關聯性
    ，且查無事證足認係實施刑事訴訟程序公務員違背法定程序
    所取得，亦無顯不可信之情況，認均有證據能力。
貳、實體部分：
一、訊據被告固坦承本案郵局帳戶為其所申辦，平日為其使用，
    帳戶中自110年4月25日至同年5月14日10時46分購貨之交易
    紀錄，均為其自己或委託家人所為等事實(見本院卷第69、1
    01、102頁)，惟矢口否認有何幫助詐欺取財、幫助洗錢犯行
    ，辯稱：未交付本案提款卡給詐欺集團，該帳戶平常都是伊
    在使用，但小孩也會幫伊領錢，伊把密碼寫在卡套上，密碼
    是伊的生日；110年5月20日要領錢的時候才發現本案提款卡
    不見了云云。辯護人為被告辯稱：本案郵局帳戶為被告平常
    有在使用之帳戶，因被告與小孩的提款卡均為郵局提款卡，
    外觀均一樣，為免混淆，才會將密碼寫在上面，可以解釋何
    以詐騙集團拿到提款卡及同時取得密碼，亦未違反常理；且
    被告一開始就辯稱提款卡不見，並說明因5月至9月從事採西
    瓜之工作都有領到現金，故無提款之需求，而未及時發現提
    款卡不見及報警等語。
二、經查：
(一)本案郵局帳戶為被告所申辦、使用，嗣真實姓名、年籍不詳
    之詐欺集團成員取得本案提款卡及密碼資料，該集團成員即
    意圖為自己不法之所有，於如附表所示之時間，以如附表所
    示之方式向告訴人邱雅慧、溫瓊媚施以詐術，告訴人均因此
    陷於錯誤而交付金錢至本案郵局帳戶，並經提領殆盡等情，
    為被告所不爭執(見原審卷第82-83頁、本院卷第72頁)，並
    有證人即告訴人邱雅慧、溫瓊媚於警詢中之指述(見警卷第4
    5-47、121-122頁)、轉帳交易明細、存摺影本、手機通話紀
    錄截圖、交易紀錄截圖、本案郵局帳戶基本資料及客戶歷史
    交易清單附卷可佐(見警卷第99、117、141-143、161-169頁
    、原審卷第43-71頁)，堪認不詳姓名年籍之詐欺集團成員於
    取得本案郵局帳戶提款卡及密碼資料後，確有從事如附表所
    示之詐欺取財犯行，且告訴人匯入本案郵局帳戶之款項於匯
    入當日即遭提領殆盡，產生金流之斷點。又告訴人溫瓊媚所
    提之手機通話紀錄截圖所示其遭詐騙之時間為110年5月16日
    15時24分許(見警卷第141頁)，起訴書附表編號2記載其遭詐
    騙時間為110年5月16日15時許，較為簡略，然不影響犯罪事
    實之同一性，爰逕予更正如附表編號2所示。
(二)被告主觀上具有幫助詐欺取財及幫助洗錢之不確定故意：
  1.按詐欺集團成員使用他人之金融機構帳戶作為犯罪所得匯入
    之帳戶，為確保能順利以該帳戶作為收受詐騙所得之工具，
    詐欺集團所使用之人頭帳戶必須為其能夠控制之帳戶，其所
    使用之人頭帳戶來源，無論係所有人知情而同意，或不知情
    而被騙(如為辦理貸款或應徵工作等被騙交付)致交付提款卡
    及提供密碼，均會確定提供帳戶之人於作為匯入犯罪所得帳
    戶之期間，該帳戶得供詐欺集團成員正常存、提款項或轉帳
    使用，待被害人受騙匯款後，再迅速提領殆盡。倘若詐欺集
    團成員使用他人遺失或未經該他人同意使用之提款卡上之金
    融帳戶作為匯款帳戶，則無從掌控該帳戶所有人會如何處理
    該帳戶，難以避免帳戶所有人突然掛失提款卡或將帳戶內之
    款項提領一空甚或報警處理不明匯入之款項，增加詐騙失敗
    及被查獲之風險，無法順利以之作為收受詐欺款項之犯罪工
    具。
　2.被告雖辯稱本案郵局帳戶之提款卡係遺失，密碼是伊的生日
    ，寫在卡套上云云。查證人即被告之子陳○○(96年次，真實
    姓名、年籍資料詳卷)於原審證稱：兄長都在外上班，所以
    只有我會持母親的提款卡去領錢，提款卡都是由母親交給我
    ，領完錢後，提款卡直接交給母親，每次都是如此，我記得
    母親提款卡的密碼○○○(詳卷)，密碼是母親跟我說的，密碼
    並沒有寫在卡套上，母親拿提款卡讓我去提款時，不會連同
    卡套一起給我等語(見原審卷第124、125、127頁)，可知本
    案提款卡雖然除了被告以外仍有證人陳○○能使用，惟證人歷
    次使用完畢後即返還與被告，且證人明確記得提款卡密碼即
    為被告之生日，是密碼根本無需記載於卡套上，若非被告主
    動告知他人本案提款卡之密碼，他人自無從得知。辯護人雖
    為被告辯稱：因被告與小孩的提款卡均為郵局提款卡，外觀
    均一樣，為免混淆，才會將密碼寫在上面，可以解釋何以詐
    騙集團拿到提款卡及同時取得密碼等語，然金融存款帳戶，
    事關存戶個人財產權益之保障，具有專屬性、私密性，一般
    人均不願讓不相干之人任意觀覽或知悉密碼，倘若被告需要
    避免將其與小孩之提款卡混淆，依常情僅需標示容易辨識之
    稱謂、代號、姓或名即可，而非數字密碼，增加被盜領之風
    險，何況本案提款卡密碼即為被告自己之生日，連證人陳○○
    均知悉，被告更無將密碼完整寫在卡套上之理。甚者，被告
    於偵查中供稱：因為怕小孩子會忘記密碼，才將提款卡密碼
    寫在套子上面等語(見偵卷第40頁)，亦與辯護人為被告所辯
    因提款卡外觀均一樣，為免混淆而寫上密碼等詞不合，足見
    被告所辯遺失本案提款卡，密碼寫在卡套云云，不足採信。
　3.被告於偵查中供稱：本案提款卡平常都放在車上駕駛座跟副
    駕駛座中間的杯架那邊等語(見偵卷第40頁)，於本院供稱：
    本案提款卡幾乎都放在車上駕駛座跟副駕駛座上面車頂放眼
    鏡之處，裡面還有很多會員卡，也沒有放錢，最後一次我兒
    子在家裡給我提款卡時，印象中我是放在車上，車子一般都
    有上鎖，未發現車子被偷或被入侵等語(見本院卷第68-70頁
    )，先後所述放置本案提款卡之位置已有歧異，且被告之車
    子並未有被偷或被入侵之跡象，難認被告放在車上之本案郵
    局帳戶提款卡會如何不翼而飛。參以被告於偵查中供稱：我
    所有的東西、證件、提款卡、存摺都在車上，因為方便；我
    第四、五個孩子的郵局提款卡也有放在車上，第五個孩子的
    郵局提款卡也遺失了，她的郵局存摺還是可以提款，第四個
    孩子郵局提款卡當時剛好在我第一個孩子那邊，沒有遺失等
    語(見偵卷第42頁)，於本院改稱：小孩帳戶的卡也都是放在
    車上，但伊卡片遺失當時，其他小孩的卡都沒有放在車上等
    語(見本院卷第72頁)，足見被告對於本案提款卡遺失之相關
    情節所述反覆不一，益徵其所辯提款卡是遺失云云並非實情
    。
　4.被告本案郵局帳戶在此之前使用頻繁，並有被告前夫、子女
    及補助金之匯入，依本案郵局帳戶近期之使用習慣，每當有
    較大筆金額入帳時，約2至3天即提領、轉出完畢，亦有客戶
    歷史交易清單存卷可佐(詳見原審卷第61-69頁)，是本案郵
    局帳戶之餘額實際上多處於所剩無幾之狀態，即令提供帳戶
    予詐欺集團使用，亦未見會有何損失，此從被告所稱：伊的
    卡片被封了，就使用證人及其哥哥的等語甚明(見原審卷第1
    28頁)，難以被告頻繁使用本案郵局帳戶即認其無提供本案
    提款卡之動機。再衡以被告之本案郵局帳戶自110年5月16日
    16時8分至16時49分將近50分鐘內陸續由告訴人匯入被騙款
    項之前，最後之交易紀錄為同年5月14日，而該日5時34分許
    跨行存款新台幣(下同)1,985元為被告前夫所匯，同日10時1
    0分許，被告即跨行提領2,005元，同日10時46分許，並有其
    購貨而支出500元等情，有本案郵局帳戶歷史交易清單及被
    告之供述可按(見原審卷第69-71頁、本院卷第101-102頁)，
    可見本案郵局帳戶之提款卡直到110年5月14日上午10時46分
    許，仍在被告掌控之中，2日後才遭詐欺集團成員使用供告
    訴人匯入款項，顯然有充分把握本案郵局帳戶不會遭帳戶所
    有人掛失止付；再者，自110年5月14日上午10時46分許後，
    至被告自稱5月20日發覺提款卡遺失或22日報案之間，被告
    完全無使用本案郵局帳戶交易紀錄，益見並非偶然。辯護人
    雖為被告辯稱：因110年5月至9月被告從事採西瓜之工作都
    有領到現金，故無提款之需求等語，然被告於偵查中供稱：
    當時沒有工作，都在家裡等語(見偵卷第41頁)，復未提出相
    關資料為憑，已難認其所辯可採；況被告供稱採西瓜是5月
    初就開始了等語(見本院卷第71頁)，然被告自110年5月1日
    至5月14日上午10時10分許，除5月1、5、8日未有交易紀錄
    外，其餘各日均有數筆提款或購貨等交易紀錄，足見辯護人
    為被告所辯上情亦非可採。
　5.基上各節，詐欺集團成員實無從在被告未交付並告知密碼之
    情形下，得以順利使用本案郵局帳戶作為詐騙之工具，被告
    所辯上情及事後向警局報案表示本案提款卡遺失云云，均難
    憑採。是以本件詐欺集團成員使用被告交付之本案提款卡及
    密碼資料作為詐騙告訴人2人匯款之帳戶，並順利提領款項
    之事實，應可認定。
  6.金融存款帳戶事關存戶個人財產權益之保障，屬個人理財之
    工具，若該帳戶之存摺、金融卡、網路銀行帳號及密碼相結
    合，則專屬性、私密性更形提高，除非本人或與本人具密切
    親誼關係者，難認有何正當理由可自由流通使用，稍具通常
    社會歷練與經驗法則之一般人亦均有應妥善保管上開物件，
    防止被他人冒用之認知，縱須將該等物品交付與自己不具密
    切親誼之人時，亦必深入瞭解該他人之可靠性與用途，以防
    止遭他人違反自己意願使用或不法使用之常識，且存摺、金
    融卡、網路銀行帳號及密碼等有關個人財產、身分之物品，
    如淪落於不明人士手中，極易被利用為與財產有關之犯罪工
    具，可能因此供不法詐騙份子利用以詐術使他人將款項匯入
    自己之金融機構帳戶後，再予提領運用，並製造金流斷點，
    達到掩飾、隱匿犯罪所得之結果，而逃避國家追訴、處罰，
    此為一般社會大眾所知悉。本件被告為國中肄業，於案發時
    為將近40歲之成年人，育有多名子女，心智正常，有相當之
    社會經驗，業據被告供述明確，其對此應知悉甚詳。況近年
    來詐欺取財之犯罪類型層出不窮，該等犯罪多數均係利用他
    人帳戶作為詐欺所得財物之出入帳戶，業經媒體廣為披載，
    政府亦多所宣導，目的均在避免民眾受騙；被告亦坦承知悉
    提款卡不能隨便交給其他人去使用，如果交給其他人使用，
    可能會讓詐欺集團拿去當詐騙其他人的工具，以及若交給詐
    欺集團的人使用，有其他人把帳戶內被害人被詐騙金額提領
    出去，就沒有辦法查到詐騙集團的金流，就會形成斷點，查
    緝困難等情(見偵卷第116頁、本院卷第105-106頁)，足認被
    告對於將提款卡及密碼交予不詳之人有從事不法行為之可能
    ，使偵查機關不易偵查，當有所預見，主觀上應具有縱使詐
    欺集團成員收受本案提款卡及密碼資料後，持以實施不法行
    為，亦在所不惜之不確定故意。是以被告有幫助詐欺集團成
    員利用其所提供本案郵局帳戶詐欺取財及幫助掩飾、隱匿上
    開詐欺犯罪所得之去向之犯行，可堪認定。
(三)綜上所述，被告空言辯稱遺失提款卡、密碼寫在卡套上等語
    ，所辯各節均非可採，被告具有幫助詐欺取財及幫助洗錢之
    犯行，事證明確，堪以認定，應依法論科。
三、論罪
(一)按刑法上之幫助犯，係指以幫助之意思，對於正犯資以助力
    ，而未參與實施犯罪之行為者而言。如未參與實施犯罪構成
    要件之行為，且係出於幫助之意思提供助力，即屬幫助犯，
    而非共同正犯。被告基於幫助之犯意，提供本案郵局帳戶提
    款卡及密碼予上開詐欺集團成員使用，而上開詐欺集團成員
    取得前開帳戶資料後利用被告之幫助，使如附表所示告訴人
    因受詐欺而陷於錯誤，匯款或轉帳至本案郵局帳戶後，復遭
    提領殆盡，併生金流之斷點，無從追索查緝。被告所為僅為
    他人之詐欺取財及洗錢犯行提供助力，尚無證據足以證明被
    告係以自己實行詐欺及洗錢犯罪之意思，或與他人有詐欺及
    洗錢犯罪之犯意聯絡，或有直接參與詐欺及洗錢犯罪構成要
    件之行為分擔，被告所為既以幫助他人犯罪之意思而參與犯
    罪構成要件以外之行為，自僅成立詐欺取財及洗錢罪之幫助
    犯。
(二)核被告所為，係犯刑法第30條第1項前段、第339條第1項之
    幫助詐欺取財罪，及刑法第30條第1項前段、洗錢防制法第1
    4條第1項之幫助洗錢罪。被告以一交付帳戶之幫助行為，使
    詐欺集團對告訴人2人犯詐欺取財罪，並遮斷金流，侵害告
    訴人2人之財產法益，係一行為觸犯幫助詐欺取財罪及幫助
    洗錢罪，為想像競合犯，應依刑法第55條前段之規定，從一
    重之幫助洗錢罪處斷。被告以幫助他人犯罪之意思而參與犯
    罪構成要件以外之行為，為上開洗錢罪之幫助犯，爰依刑法
    第30條第2項之規定，按正犯之刑減輕之。
四、撤銷改判之理由及量刑：　　
(一)原審以被告幫助犯詐欺取財罪事證明確，予以論罪科刑，並
    說明無證據證明被告交付提款卡及密碼時，即知悉詐欺集團
    將持以作洗錢之用，不構成幫助洗錢罪，固非無見。惟被告
    提供金融帳戶予身分不詳之成年人，進而由詐欺集團成員將
    該帳戶用於取得詐欺被害人款項、製造金流斷點，所為除構
    成幫助詐欺取財罪外，尚應論以幫助洗錢罪，已如前述。被
    告所為合於幫助犯一般洗錢罪，原判決僅就幫助詐欺部分予
    以論罪科刑，即屬有誤。又被告幫助犯詐欺取財之犯行既經
    起訴並經原審為有罪認定，與幫助犯洗錢罪部分有想像競合
    犯之裁判上一罪關係而為起訴效力所及，本院自得一併審理
    。被告上訴否認犯行雖無理由，然原判決既有上述可議之處
    ，無從維持，自應由本院予以撤銷改判。又本件原審有適用
    法規不當之情形，並無刑事訴訟法第370條不利益變更禁止
    之適用，附此敘明。
(二)爰以行為人之責任為基礎，審酌被告因不詳動機將其帳戶交
    付他人使用，使詐欺集團有管道可以收取被害人交付之金錢
    而得以猖獗不衰，並製造金流斷點，不僅造成執法機關不易
    查緝犯罪行為人，危害社會治安，助長社會犯罪風氣，亦造
    成被害人求償困難，所為實非可取，事後又否認犯行，亦未
    與告訴人達成和解，犯後態度難謂良好；考量被告此前並無
    前科，有臺灣高等法院被告前案紀錄表附卷可證，兼衡其提
    供帳戶之數目、國中肄業之智識程度、採西瓜維生、家庭經
    濟狀況普通、仍須撫養2子等一切情狀(見原審卷第134頁及
    本院卷第105頁)，量處如主文第2項所示之刑，並就罰金刑
    部分，諭知易服勞役之折算標準。
五、末查，本案並無證據證明被告有因幫助詐欺及幫助洗錢犯行
    獲有報酬或因此免除債務，無從認定被告有何實際獲取之犯
    罪所得不法利益，自無犯罪所得沒收之問題，附此說明。
據上論斷，應依刑事訴訟法第369條第1項前段、第364條、第299
條第1項前段，判決如主文。
本案經檢察官陳貞卉提起公訴，檢察官蔡英俊到庭執行職務。
中　　華　　民　　國　　111 　年　　10　　月　　31　　日
                  刑事庭審判長法  官  張宏節
                              法  官  張健河
                              法  官  林碧玲 
以上正本證明與原本無異。
如不服本判決，應於收受送達後20日內向本院提出上訴書狀，其
未敘述理由者，並得於提起上訴狀後20日內向本院補提理由書（
均須按他造當事人之人數附繕本）「切勿逕送上級法院」。
告訴人或被害人如對於本判決不服者，應具備理由請求檢察官上
訴，其上訴期間之計算係以檢察官收受判決正本之日期為準。
中　　華　　民　　國　　111 　年　　10　　月　　31　　日
                              書記官  徐錦純
附錄本案論罪科刑法條：
中華民國刑法第339條第1項
意圖為自己或第三人不法之所有，以詐術使人將本人或第三人之
物交付者，處5年以下有期徒刑、拘役或科或併科50萬元以下罰
金。
洗錢防制法第14條
有第二條各款所列洗錢行為者，處7年以下有期徒刑，併科新臺
幣5百萬元以下罰金。
前項之未遂犯罰之。
前二項情形，不得科以超過其特定犯罪所定最重本刑之刑。
附表：
編號 告訴人 詐欺方式 交付金錢方式 1 邱雅慧 於110年5月16日15時8分許，接獲佯稱為墾丁統一渡假中心人員表示因作業疏失，誤為團體消費，欲協助取消之電話。 於110年5月16日16時7分許，跨行轉帳新臺幣（下同）2萬9987元至郵局帳戶，並於同日16時8分許入帳。    於110年5月16日16時35分許，跨行存款1萬9985元至郵局帳戶。 2 溫瓊媚 於110年5月16日15時24分許，接獲佯稱墾丁統一渡假中心人員表示因網路遭駭客入侵而以溫瓊媚之個人資料預訂團體房，欲核對資料之電話。 於110年5月16日16時15分許，跨行轉帳9萬9987元至郵局帳戶。